ACORDAO-COMPLETO-2375938

ACÓRDÃO 2710/2019 ATA 44/2019 - PLENÁRIO

VISTOS, relatados e discutidos estes autos de monitoramento do cumprimento, pelo município de Ibipeba/BA, da determinação constante do item 9.2 do Acórdão 1980/2017-TCU-Plenário.
	ACORDAM os ministros do Tribunal de Contas da União, reunidos em sessão do Plenário, ante as razões expostas pelo relator, em:
	9.1. considerar parcialmente cumprida a determinação inserta no item 9.2 do Acórdão 1980/2017-TCU-Plenário;
	9.2. encaminhar cópia desta deliberação ao município de Ibipeba/BA;
	9.3. encerrar o processo e arquivar os autos.

Monitoramento de acórdão que expediu determinações no âmbito de representação que apurou irregularidades em pregão eletrônico para contratação de transporte escolar.

Município de Ibipeba/BA.

3. Interessados/Responsáveis: não há.

13.1. Ministros presentes: José Mucio Monteiro (Presidente), Walton Alencar Rodrigues, Benjamin Zymler, Augusto Nardes, Aroldo Cedraz e Vital do Rêgo.
13.2. Ministros-Substitutos convocados: Augusto Sherman Cavalcanti e Marcos Bemquerer Costa.
13.3. Ministro-Substituto presente: Weder de Oliveira (Relator).

WEDER DE OLIVEIRA

Reproduzo a seguir, com os ajustes de forma pertinentes, a instrução da SecexEducação, inserta à peça 23 dos presentes autos:
"HISTÓRICO
1.	Cuida-se de monitoramento das determinações feitas pelo Tribunal nos autos do TC Processo 004.466/2017-9 (Representação) , por meio do item 9.2, do Acórdão 1980/2017-TCU-Plenário (peça 4) , da relatoria do Ministro-Substituto Weder de Oliveira, onde o Tribunal, em sessão plenária, decidiu:
'9.2. assinar prazo de 15 (quinze) dias para que o município de Ibipeba/BA adote as providências necessárias para a anulação do pregão presencial 4/2017 e do contrato PP-004-2017, firmado com a empresa Prime Empreendimentos e Logística, informando a este Tribunal as medidas adotadas;'.
2.	Em instrução anterior nestes autos (peça 10) , foi iniciado o monitoramento da deliberação em comento, onde ficou assente que a Prefeitura de Ibipeba/BA, por meio da peça 9, informou que, em função dos prejuízos que alunos sofreriam com a suspensão do serviço de transporte escolar, e considerando os princípios de razoabilidade e proporcionalidade que devem nortear as ações administrativas, 'tão logo as aulas sejam concluídas o contrato será cancelado e novo procedimento licitatório será lançado em conformidade com os ditames do acordão 1980/2017 - TCU'.
3.	Na sobredita instrução também ficou assente que a Prefeitura foi efetivamente notificada da decisão de anular a licitação e consequente contrato, em 2/10/2017 (peça 46 da representação original, TC Processo 004.466/2017-9) , ou seja, faltando menos de três meses para o encerramento do período letivo e do contrato PP-004/2017, que findaria em 20/12/2017 (p. 22, p. 271 e 274) , sendo 'razoável supor que o processo licitatório para contratação dos serviços de transporte escolar não se encerrasse antes do final do ano letivo' (peça 10, p. 1) .
4.	Não obstante, com o fito de saber se o 'contrato foi, de fato, anulado, ou simplesmente encerrado', foi proposto o encaminhamento de diligência, com fundamento no art. 157 do RI/TCU, à Prefeitura Municipal em epígrafe, para que fossem encaminhadas as seguintes informações e documentos: 
'a) comprovação de que o município procedeu a anulação do pregão presencial 4/2017 e do contrato PP-004-2017, firmado com a empresa Prime Empreendimentos e Logística, nos termos determinados no subitem 9.2, do Acórdão 1980/2017-TCU-Plenário;
b) cópia do processo de licitação e de eventual contrato de locação de veículos para o Transporte Escolar no município, que visou substituir o contrato PP-004-2017'.
5.	À vista desse fato, com a concordância da Unidade Técnica (peça 11) , foi remetido ao prefeito municipal, senhor Demóstenes de Souza Barreto Filho, o Ofício 0795/2018-TCU/SECEX-BA, de 19/4/2018 (peça 12) , entregue no destino em 16/5/2018 (peça 13) , e respondido por meio Ofício nº 132/2018 - Gabinete do Prefeito (pág. 1 das peças 14 e 15) , e demais informações prestadas nas referidas peças, de idêntico teor quanto aos esclarecimentos prestados.
ANÁLISE
6.	A Prefeitura de Ibipeba/BA esclareceu ter cumprido a determinação exarada por meio do Acórdão 1980/2017-TCU-Plenário, e que 'anulou o Pregão Presencial 004/2017, bem como determinou a realização de nova licitação escoimada dos vícios apontados pela Corte', 'ainda que esta comunicação tenha sido efetivada de forma tardia'. Como comprovação, fez juntada do despacho de anulação de págs. 9 e 10 da peça 14, com cópia nas págs. 10 e 11, da peça 15.
7.	No que se refere à alínea 'b' da diligência (item 4) , o responsável não encaminhou cópia do processo licitatório e de eventual contrato de locação de veículos para o transporte escolar no Município, que substituiria o contrato PP-004-2017. À vista disso, e para fins de célere saneamento dos autos, realizou-se pesquisa no sítio eletrônico da Prefeitura, o que possibilitou a obtenção e juntada aos autos de cópia do processo referente ao Pregão Presencial nº 003/2018, deflagrado em 22/1/2018, que teve como objeto a 'prestação de serviços no transporte escolar de alunos da rede municipal e estadual de ensino, nas Zonas Urbana e Rural do município de Ibipeba - Bahia' (peças 19 a 21) , suprindo-se a lacuna decorrente do não encaminhamento do mesmo pelo gestor municipal ao Tribunal.
8.	Relativamente à alínea 'a' da diligência (item 4) , a documentação encaminhada pela municipalidade, que menciona a anulação do certame, não faz menção à anulação do contrato decorrente da licitação que lhe deu origem, o que aponta para a continuidade da execução do mesmo, em conformidade com a justificativa antes prestada pelo responsável de que tão logo as aulas fossem concluídas o contrato seria cancelado e novo procedimento licitatório seria lançado, atendendo os ditames do acordão 1980/2017 - TCU (peça 9, p. 3 e item 2 desta instrução) .
9.	Com o objetivo de lançar luz sobre a continuidade ou não da execução do contrato PP-004-2017, cuja anulação foi expressamente determinada pelo Tribunal (item 1) , efetuou-se igualmente pesquisa, em 18/7/2019, no sítio eletrônico da Prefeitura Municipal de Ibipeba/BA (https://ibipeba.link3.com.br/#/licitacoes) , onde não foi constatado documento de anulação do contrato em comento.
10.	Não obstante, constatou-se no referido sítio eletrônico a realização regular de pagamentos de serviços de transporte escolar, nos meses de outubro a dezembro de 2017 (posterior à notificação do TCU) , à firma contratada (Prime Empreendimentos e Logística) , conforme consta das peças 16, p. 30 (out) ; 17, p. 51 e 52 (nov) ; e 18, p. 59 e 60 (dez) , o que permite concluir que a execução do contrato PP-004-2017 teve continuidade, segundo predisse o próprio gestor municipal (itens 2 e 8) , não obstante a licitação que lhe deu origem tenha sido anulada, fato esse que caracteriza uma anomalia jurídica, posto que 'a nulidade do procedimento licitatório induz à do contrato', conforme determina o § 2º do art. 49, da Lei nº 8666/93, ressalvando-se o disposto no parágrafo único do art. 59 da mesma Lei.
11.	Ademais, ficou evidente que, para garantir a continuidade da execução contratual, o responsável não combateu a decisão plenária do TCU por meio dos instrumentos próprios, ou seja, dos recursos previstos na Lei nº 8.443/93, e nem adotou soluções breves e cabíveis para a situação fática, como é o caso da contratação emergencial, por dispensa de licitação, prevista no art. 24, inciso IV, da Lei nº 8.666/93. Antes, posicionou-se estabelecendo a continuidade do contrato ao arrepio da deliberação colegiada, e em afronta ao estatuto de licitações e contratos administrativos, uma vez que não procedeu à anulação do contrato, cuja licitação que lhe deu causa foi anulada, deflagrando, apenas em 22/1/2018, o novo procedimento licitatório que sucederia o pregão presencial 4/2017 (anulado) . 
12.	Assim, conquanto haja plausibilidade nas justificativas do gestor municipal, tanto pela garantia de não interrupção da prestação de transporte escolar, quanto pelo breve interstício temporal para uma nova contratação antes que se encerrasse o ano letivo, é fato que o responsável se expôs a sanção do Tribunal pelo descumprimento do inciso IV, do art. 58, da Lei nº 8443/92, em face de não atendimento, no prazo fixado, sem causa justificada, da decisão em comento.
13.	No entanto, ao se ponderar acerca de eventual aplicação de multa ao gestor, pelo descumprimento da deliberação do TCU, conforme parágrafo 10 desta instrução, constata-se que pesa em favor do mesmo, além da razoabilidade das dos seus argumentos, que a apresentação das justificativas à deliberação citada, na Secex-BA, ocorreu em 25/10/2017, apenas quinze dias após a notificação (peças 42, 45 e 46, do processo originador, TC Processo 004.466/2017-9) , mas que só foram analisadas quando da instrução preliminar deste processo de Monitoramento, por meio da peça 10, oficializada nos autos, em 17/4/2018, embora seja datada, por equívoco, como sendo de 22/3/2017.
14.	A despeito desses atenuantes, constata-se que referidas justificativas não foram juntadas ao mencionado TC Processo 004.466/2017-9 sob a forma de petição, mas de decisão do Administrador municipal, adotada ao arrepio do Acórdão, não se mostrando pertinente a recepção das mesmas como recurso, com sustentáculo no princípio da fungibilidade, uma vez que tal medida não se mostra consonante com a intenção do responsável. A esse respeito, TCU deliberou por meio do Acórdão 4124/2019-TCU-Primeira Câmara, da relatoria do Ministro Bruno Dantas, no sentido de que não cabe a aplicação do princípio da fungibilidade recursal quando a medida se mostrar incompatível com a real vontade do recorrente, uma vez que referido princípio constitui salvaguarda da parte, não podendo ser aplicado aos casos em que contrarie sua vontade.
15.	À vista do exposto, mostra-se pertinente que o tribunal delibere no sentido de rejeitar as justificativas relacionadas à anulação do procedimento Pregão Presencial nº 04/2017, e aplique multa ao responsável, nos termos do art. 58, inciso IV, da Lei nº 8443/92.
CONCLUSÃO
16.	No exame técnico empreendido no tópico anterior, ficou assente que a deliberação exarada pelo Tribunal, por meio do item 9.2, do Acórdão 1980/2017-TCU-Plenáriolenário (peça 4) , não foi inteiramente cumprida, haja vista a continuidade na execução do contrato PP-04/2017, que deveria ter sido anulado, juntamente com a licitação que lhe precedeu. A justificativa do responsável para a continuidade da execução contratual em comento sustentou-se, segundo o gestor municipal, nos princípios de razoabilidade e proporcionalidade que devem nortear as ações administrativas, e na intenção de evitar prejuízos que os alunos sofreriam com a suspensão do serviço de transporte escolar (item 10) .
17.	É certo que continuidade da execução do contrato PP-004-2017, ao arrepio da deliberação colegiada citada, expôs o responsável à possibilidade de multa pelo Tribunal, em face de não atendimento, no prazo fixado, sem causa justificada, da decisão do Tribunal, nos termos do art. 58, inciso IV, da Lei nº 8443/92 (item 10) .
18.	Também ficou assente a impertinência de aplicar o princípio da fungibilidade recursal, para acolhimento das justificativas do gestor (peça 9) de não atendimento da deliberação objeto deste monitoramento, restando plausível a aplicação de multa ao responsável, nos termos expressos no parágrafo precedente (item 12) .
PROPOSTA DE ENCAMINHAMENTO
19.	Ante todo o exposto, submetem-se os autos à consideração superior, propondo:
	a) rejeitar as justificativas apresentadas pelo Sr. Demostenes de Sousa Barreto Filho (CPF XXX.474.975-XX) , prefeito municipal de Ibipeba/BA, relacionadas à anulação do Contrato PP-04/2017, decorrente do Pregão Presencial nº 04/2017, de forma que não resta totalmente cumprida a determinação proferida no item 9.2 do Acórdão 1980/2017-TCU-Plenáriolenário;
	b) aplicar ao Sr. Demostenes de Sousa Barreto Filho (CPF XXX.474.975-XX) , prefeito municipal de Ibipeba/BA, a multa prevista no art. 58, inciso IV, da Lei 8.443/1992, fixando-lhe o prazo de 15 (quinze) dias, a contar da notificação, para que comprove, perante o Tribunal (art. 214, inciso III, alínea 'a', do Regimento Interno/TCU) , o recolhimento da dívida ao Tesouro Nacional, atualizada monetariamente desde a data do Acórdão que vier a ser proferido até a data do efetivo recolhimento, se for paga após o vencimento, na forma da legislação em vigor;
	c)  autorizar, desde logo, nos termos do art. 28, inciso II, da Lei 8.443/1992, a cobrança judicial da dívida, caso não atendida a notificação; e
	d) dar ciência do acórdão que vier a ser proferido à Prefeitura Municipal de Ibipeba/BA, destacando que o relatório e o voto que fundamentam a deliberação ora encaminhada podem ser acessados por meio do endereço eletrônico www.tcu.gov.br/acordaos e que, caso tenham interesse, o Tribunal pode encaminhar-lhes cópia desses documentos sem quaisquer custos."
É o relatório.

não há

Não atuou.

MONITORAMENTO. DETERMINAÇÃO CONSTANTE DO ITEM 9.2 DO ACÓRDÃO 1980/2017-TCU-PLENÁRIO. ATENDIMENTO PARCIAL. JUSTIFICATIVAS ACOLHIDAS. NÃO APLICAÇÃO DE MULTA. ARQUIVAMENTO.

MONITORAMENTO (MON)

Secretaria de Controle Externo da Educação (SecexEducação).

O presente processo refere-se ao monitoramento do item 9.2 do Acórdão 1980/2017-TCU-Plenário, por meio do qual foi expedida a seguinte determinação:
"9.2. assinar prazo de 15 (quinze) dias para que o município de Ibipeba/BA adote as providências necessárias para a anulação do pregão presencial 4/2017 e do contrato PP-004-2017, firmado com a empresa Prime Empreendimentos e Logística, informando a este Tribunal as medidas adotadas;".
O processo de representação original (TC Processo 004.466/2017-9) que resultou no acórdão mencionado tratou de irregularidade no procedimento licitatório cujo objeto foi a contratação de empresa para locação de veículos para o transporte escolar para os alunos da rede municipal e ensino médio da rede estadual no município de Ibipeba/BA, durante o calendário do ano letivo de 2017.
O município de Ibipeba/BA foi notificado da decisão por intermédio do ofício 2612/2017, de 19/9/2017 (peça 8) .
Conforme consignado na instrução inserta à peça 10, o município, espontaneamente, encaminhou expediente a este Tribunal (peça 9) para informar que, com o intuito de evitar prejuízos ao alunos, decorrentes da suspensão do serviço de transporte escolar, considerando, ainda, os princípios de razoabilidade e proporcionalidade que devem nortear as ações administrativas, cancelaria o contrato após o encerramento do ano letivo e, abriria novo procedimento licitatório, em conformidade com o Acórdão 1980/2017-TCU-Plenário.
Diante da informação supra, a Secex-BA, até então responsável pela instrução deste processo, realizou diligência para obter as informações as seguir:
"a) comprovação de que o município procedeu a anulação do pregão presencial 4/2017 e do contrato PP-004-2017, firmado com a empresa Prime Empreendimentos e Logística, nos termos determinados no subitem 9.2, do Acórdão 1980/2017-TCU-Plenário
b) cópia do processo de licitação e de eventual contrato de locação de veículos para o Transporte Escolar no município, que visou substituir o contrato PP-004-2017." (peça 12) 
Em atendimento à diligência, o município de Ibipeba/BA encaminhou documentação comprobatória da anulação do pregão presencial 4/2017 (peça 14, p. 9 e 10) . Não foi encaminhada cópia do novo processo licitatório para a contratação de empresa para locação de veículos para o transporte escolar.
Por meio de pesquisas no sítio eletrônico da prefeitura do município de Ibipeba/BA. a SecexEducação, unidade atualmente responsável pela instrução do processo, verificou que o município não providenciou a anulação do contrato PP-004-2017, tendo efetuado pagamentos à empresa Prime Empreendimento e Logística, pela execução dos serviços contratados, durante os meses de outubro a dezembro de 2017. Verificou, ainda, que a instauração de novo procedimento licitatório para substituir o procedimento anulado ocorreu apenas em 22/1/2018.
A unidade instrutiva considera que as justificativas encaminhadas pelo gestor do município para não dar cumprimento integral e imediato ao item 9.2 do Acórdão 1980/2017-TCU-Plenário, embora fundamentadas nos princípios da razoabilidade e da proporcionalidade, por visarem evitar prejuízos aos alunos que necessitavam do transporte escolar, não devem ser acolhidas.
Na visão da unidade instrutiva, o gestor não utilizou os meios recursais adequados para se insurgir contra deliberação desta Casa, tampouco adotou soluções emergenciais compatíveis com a legislação pertinente para dar continuidade aos serviços de transporte escolar.
Assim, efetuou proposta de aplicação ao responsável, Sr. Demóstenes de Sousa Barreto Filho, da multa prevista no art. 58, IV, da Lei 8.443/1992.
II
Divirjo parcialmente da proposta da unidade instrutiva. O município, de fato, cumpriu apenas parte da determinação expressa no item 9.2 do Acórdão 1980/2017-TCU-Plenário, tendo criado, consequentemente, uma situação de anomalia jurídica, em que se deu continuidade à execução de um contrato cujo procedimento licitatório fora anulado. 
Entretanto, considero que, no caso concreto, o interesse precípuo a ser observado era garantir a continuidade da prestação de serviços de transporte escolar, no final do período letivo, aos alunos da rede municipal de ensino. O gestor deixou de dar cumprimento imediato e integral à determinação do Tribunal no sentido de anular o contrato eivado de nulidade com o fim de preservar o interesse público maior, que era evitar prejuízos aos alunos.
Tal situação foi formalmente comunicada a este Tribunal, conforme se verifica no ofício constante da peça 9, protocolizado em 25/10/2017:
"A administração está se estruturando e reformulando novo edital para abertura do novo processo licitatório, sendo que este processo levará um tempo considerável, haja visto [sic] que os serviços já contratados são de tamanha importância para o alunado do Município de Ibipeba, que é em sua maioria rural e a anulação do contrato n° PP-004-2017, ensejará um prejuízo enorme à educação de nossos alunos. 
Nesse sentido, cabe ressaltar que o ano letivo acabará praticamente no início do mês de dezembro, e que a efetivação de um novo processo de licitação, ensejaria prejuízo para a administração, eis que causaria solução de continuidade a serviço essencial à Edilidade, qual seja, o transporte de alunos.
De outra parte, até um procedimento de emergência seria inviável, posto que a fase interna teria que ser permeada por meio de procedimento que observasse os parâmetros de legalidade da contratação.
No caso, de notar que o relator, quando do início da análise na denúncia ofertada, denegou a tutela cautelar requerida, o que, naquele momento - início dos trabalhos - poderia contribuir, caso a decisão fosse positiva (pela anulação) , para que prejuízos maiores não fossem potencialmente experimentados pelo corpo docente, discente e pela Administração.
O caso requer a aplicação dos princípios da razoabilidade e da proporcionalidade. Ora, atuação de qualquer esfera do poder público necessariamente deve se pautar em conformidade com o princípio da proporcionalidade com o fito de alcançar, no caso concreto, a justa medida na aplicação do direito. Todo excesso é indesejável e prejudicial.
 (...) 
Assim, considerando que o cancelamento do contrato neste momento trará evidente prejuízo para a o calendário escolar, eis que o cancelamento do contrato não poderá ser coberto por um novo processo de licitação a tempo de cobrir os dias letivos [sic].
Nesse sentido, com a devida vênia, informamos que tão logo as aulas sejam concluídas o contrato será cancelado e novo procedimento licitatório será lançado em conformidade com os ditames do acordão 1980/2017 - TCU."
Apesar de não ter havido a anulação formal do contrato, observou-se que novo procedimento licitatório foi instaurado, em janeiro/2018, com a finalidade de contratação de empresa para a prestação de serviços de transporte escolar.
Dessa forma, considero que as justificativas encaminhadas pelo município de Ibipeba/BA para o cumprimento parcial do item 9.2 do Acórdão 1980/2017-TCU-Plenário devem ser aceitas, não havendo fundamento legítimo para a aplicação de multa ao responsável.
Diante do exposto, manifesto-me pela aprovação do acórdão que ora submeto à apreciação deste Colegiado.
TCU, Sala das Sessões Ministro Luciano Brandão Alves de Souza, em 6 de novembro de 2019.
Weder de Oliveira
Relator